ACORDAO-COMPLETO-2421530

ACÓRDÃO 6866/2021 ATA 13/2021 - SEGUNDA CÂMARA

VISTOS, relatados e discutidos estes autos de tomada de contas especial instaurada pela Caixa Econômica Federal (Caixa) em desfavor de Donato Gomes de Araújo (gestão: 1°/1/2001 a 31/12/2004) e Airon Timóteo Cavalcante (gestão: 1°/1/2005 a 31/12/2012) , como então prefeitos de Inajá - PE, diante da não execução do objeto pactuado pelo Contrato de Repasse n.º 122.619-30/2001 (Siafi-Siconv 437020) em prol da construção de quatro poços artesianos, além da recuperação do poço em área rural do município, sob o valor original de R$ 151.500,00 por meio do aporte de R$ 150.000,00 em recursos federais e de R$ 1.500,00 em recursos da contrapartida no âmbito do Programa Nacional de Fortalecimento da Agricultura Familiar (Pronaf) ;
ACORDAM os Ministros do Tribunal de Contas da União, reunidos em Sessão da 2ª Câmara, ante as razões expostas pelo Relator, em:
9.1. rejeitar as alegações de defesa apresentadas por Airon Timóteo Cavalcante;
9.2. julgar irregulares as contas de Airon Timóteo Cavalcante, nos termos dos arts. 1º, I, 16, III, "b" e "c", e 19, caput, da Lei n.º 8.443, de 1992, para condená-lo ao pagamento do correspondente débito, com a fixação do prazo de 15 (quinze) dias contados da notificação, para comprovar, perante o Tribunal, nos termos do art. 214, III, "a", do RITCU, o recolhimento da referida dívida em favor do Tesouro Nacional, com a atualização monetária e os juros de mora calculados desde a data informada até o efetivo recolhimento, na forma da legislação em vigor, sob as seguintes condições:
	Data da Ocorrência:
	Valor Histórico (em R$) 

	14/8/2003
	44.440,00

	5/4/2004
	43.465,33

9.3. autorizar, caso requerido, nos termos do art. 26 da Lei nº 8.443, de 1992, e do art. 217 do RITCU, o parcelamento da dívida fixada por este Acórdão em até 36 (trinta e seis) parcelas mensais e sucessivas, com a devida atualização monetária e os correspondentes acréscimos legais, esclarecendo ao responsável que a falta de pagamento de qualquer parcela importará no vencimento antecipado do saldo devedor, nos termos do art. 217, § 2º, do RITCU, sem prejuízo das demais medidas legais;
9.4. autorizar, desde logo, a cobrança judicial da dívida fixada por este Acórdão, nos termos do art. 28, inciso II, da Lei nº 8.443, de 1992, com o eventual pedido cumulativo, se for o caso, de condenação por improbidade administrativa, diante do não atendimento à notificação; informando nesse ponto que, como a malsinada irregularidade configuraria a eventual conduta dolosa no sentido de efetivamente assumir o risco de facilitar, permitir ou concorrer para que pessoa física ou jurídica privada incorpore ou utilize rendas, verbas ou valores integrantes do acervo patrimonial da administração pública, sem a observância das formalidades legais ou regulamentares aplicáveis, resultando no eventual ilícito doloso de improbidade administrativa causador do aludido prejuízo ao erário, nos termos, por exemplo, do art. 10, I e II, além do art. 11, VI, da Lei n.º 8.429, de 1992, a eventual prescrição da ação de ressarcimento ao erário não subsistiria, estando esse entendimento em plena consonância com a jurisprudência fixada pelo STF no bojo do RE 852.475-SP, com o trânsito em julgado a partir de 6/12/2019, diante da Tese de Repercussão Geral n.º 897; e
9.5. enviar a cópia do presente Acórdão, com o Relatório e a Proposta de Deliberação, à Procuradoria da República no Estado de Pernambuco, nos termos do art. 16, § 3º, da Lei nº  8.443, de 1992, para o ajuizamento das ações civis e penais cabíveis.

Tomada de Contas Especial instaurada pela Caixa Econômica Federal (Caixa) em desfavor de Donato Gomes de Araújo (gestão: 1°/1/2001 a 31/12/2004) e Airon Timóteo Cavalcante (gestão: 1°/1/2005 a 31/12/2012), como então prefeitos de Inajá  PE, diante da não execução do objeto pactuado pelo Contrato de Repasse n.º 122.619-30/2001 (Siafi/Siconv 437020) em prol da construção de quatro poços artesianos e recuperação de um poço em área rural do município, sob o valor original de R$ 151.500,00, sendo R$ 150.000,00 em recursos federais e R$ 1.500,00 referentes à contrapartida do convenente, no âmbito do Programa Nacional de Fortalecimento da Agricultura Familiar (Pronaf).

Segunda Câmara

Município de Inajá - PE.

3. Responsáveis: Airon Timóteo Cavalcante (CPF XXX.947.904-XX); Donato Gomes de Araújo (CPF XXX.778.314-XX).

13.1. Ministros presentes: Bruno Dantas (Presidente), Augusto Nardes, Aroldo Cedraz e Raimundo Carreiro.
13.2. Ministros-Substitutos presentes: Marcos Bemquerer Costa e André Luís de Carvalho (Relator).

ANDRÉ DE CARVALHO

Trata-se de tomada de contas especial instaurada pela Caixa Econômica Federal (Caixa) em desfavor de Donato Gomes de Araújo (gestão: 1°/1/2001 a 31/12/2004) e Airon Timóteo Cavalcante (gestão: 1°/1/2005 a 31/12/2012) , como então prefeitos de Inajá - PE, diante da não execução do objeto pactuado pelo Contrato de Repasse n.º 122.619-30/2001 (Siafi-Siconv 437020) em prol da construção de quatro poços artesianos, além da recuperação do poço em área rural do município, sob o valor original de R$ 151.500,00 por meio do aporte de R$ 150.000,00 em recursos federais e de R$ 1.500,00 em recursos da contrapartida no âmbito do Programa Nacional de Fortalecimento da Agricultura Familiar (Pronaf) .
2.	Após a análise final do feito, o Auditor Federal Herbert Newton Mota Guerra consignou o seu parecer conclusivo à Peça 13 nos seguintes termos:
	" (...) HISTÓRICO	
2.	 O Contrato de Repasse 122.619-30/2001 foi firmado no valor de R$ 151.500,00 sendo R$ 150.000,00 à conta do concedente e R$ 1.500,00 referentes à contrapartida do convenente. Teve vigência de 31/12/2001 a 30/12/2002, (peça 1, p. 44) , sendo prorrogado até 31/10/2008, (peça 1 p. 78) , com prazo para a apresentação da prestação de contas até 60 dias após a data de autorização de saque da última parcela transferida, (peça 1, p. 42) .
3.	 Foram desbloqueados R$ 88.105,33 conforme tabela presente na peça 1, p. 145, a seguir reproduzida:
	DATA
	REPASSE
	CONTRAPARTIDA
	TOTAL

	14/8/2003
	44.440,00
	R$ 460,00
	44.900,00

	05/04/2004
	43.465,33
	R$ 434,67
	43.900,00

4.	O Objeto do Contrato de Repasse 122.619-30/2001 foi fiscalizado pela concedente por intermédio de Relatórios de Vistorias Técnicas realizadas em 02/07/2003, (peça 1, p. 82-84) ; 17/11/2003, (peça 1, p. 88) ; 14/12/2004, (peça 1, p. 96) ; e 2/1/2008, (peça 1, p.106-108) .
5.	 O fundamento para a instauração da Tomada de Contas Especial, conforme apontado no Relatório de TCE, (peça 1, 160) , foi o não cumprimento do objeto pactuado.
6.	Diante do não saneamento das irregularidades apontadas e da não devolução dos recursos, instaurou-se a Tomada de Contas Especial. No Relatório de Tomada de Contas Especial, 019/2015 de 18/2/2015, (peça 1, p. 160) , concluiu-se que o prejuízo importaria no valor total original de R$ 87.905,33, imputando-se a responsabilidade ao Srs. Donato Gomes de Araújo, CPF XXX.778.314-XX, (ex-prefeito do município de Inajá/PE de 1/1/2001 a 31/12/2004) e Airon Timóteo Cavalcante, CPF XXX.947.904-XX, (ex-prefeito do município de Inajá/PE de 1/1/2005 a 31/12/2012) , 
7.	O Relatório de Auditoria 2224/2015 da Controladoria Geral da União, (Peça 1, p. 174-176) , ratificou o posicionamento do Tomador de Contas. Após serem emitidos o Certificado de Auditoria, o Parecer do Dirigente e o Pronunciamento Ministerial, (Peça 1, p.177; 178 e 186) , o processo foi remetido a esse Tribunal.
8.	Em análise realizada na peça 4, constatou-se o seguinte:
	12. O objeto do contrato previa a construção de quatro poços artesianos e recuperação de um poço em área rural do município de Inajá/PE. Em 20/06/2002, a prefeitura iniciou o empreendimento. A Caixa, durante a primeira visita a obra em, 2/7/2003, (peça 1, p. 82) , verificou nos locais previstos para a realização dos serviços, que foi realizado um percentual de 29,64% do investimento e com ateste financeiro de R$ 44.900,00.
	13. Em 17/11/2003, (peça 1, p. 88) , a CAIXA atestou 29,30% do investimento. O ritmo dos serviços encontrava-se lento e a qualidade de execução da obra razoável e com ateste financeiro de R$ 43.900,00.
	14. Em 14/12/2004, (peça 1, p. 96) , a CAIXA atestou 07,46% do investimento. O ritmo dos serviços encontrava-se lento e a qualidade de execução da obra razoável e com ateste financeiro de R$ 11.300,00.
	15. Em 22/1/2008, (peça 1, p. 106) , a CAIXA atestou 0,00% do investimento. O ritmo dos serviços encontrava-se paralisado e a qualidade da obra razoável e com ateste financeiro de R$ 0,00 (zero real) . Na data da última vistoria, a obra encontrava-se com um percentual total de 69,89% do investimento e com ateste financeiro total de R$ 100.100,00.
	16. Em 06/02/2008, através do Ofício 0360/2008/REDUR/CA, (peça 1, p. 132) , a CAIXA solicita documentação pendente para encerramento do contrato de repasse. Após o atendimento das pendências a prefeitura deveria apresentar a prestação de contas final.
	17. Analisando-se os documentos presentes nos autos, em síntese se verifica que:
	a) Houve execução de 69,89% do objeto pactuado;
	b) Não houve atingimento dos objetivos pactuados; 
	c) O objeto do contrato previa a construção de quatro poços artesianos e recuperação de um poço em área rural do município de Inajá/PE. Entretanto estes poços  não apresentam funcionalidade, visto que, conforme se verifica na peça 1, p.136, dois poços não dispunham de caixas d'água, um terceiro poço não tinha rede de energia ligada, o quarto poço não tinha autorização dos órgãos ambientais para funcionar, e ainda, em todos os poços não existia tratamento clorado da água para uso da comunidade.
	18. Em 27/02/2009, através do Ofício 942/2009/REDUR/CA, (peça 1, p. 136) , a Caixa informou que, para o reconhecimento de funcionalidade da obra, a prefeitura deveria realizar as pendências relacionadas naquele oficio, a seguir listadas:
	a) Poço São Caetano: instalar uma caixa de água e substituir as torneiras do chafariz;
	b)  Poço Faveira: instalar a caixa de água que se encontra no local e implantar torneira; 
	c) Poço Alto dos Piquetes: viabilizar junto à Celpe a instalação de energia elétrica; 
	d) Apresentar manifestação do órgão ambiental do Poço no Sítio Funil;
	e) Treinar operadores para as máquinas, e realizar a manutenção periódica das bombas;
	f) Realizar análise físico-química das águas e renovar os cloradores dos poços.
	19. Os documentos em questão não foram apresentados. Em consequência, foi instaurada a presente TCE com a responsabilização dos Srs. Donato Gomes de Araújo e Airon Timóteo Cavalcante.
	20. Discordamos do posicionamento presente na fase interna desta TCE quanto à responsabilização. Conforme se verifica na peça 1, p. 16, o Sr. Donato Gomes de Araújo teve o seu mandato encerrado em 31/12/2004. Em consequência se verifica que durante seu mandato as obras tiveram andamento. Isso porque, próximo ao término de sua gestão, em 13/12/2004, a Caixa atestou execução desde a última vistoria, de 7,46% do pactuado. Adicionalmente, a execução acumulada durante o mandato do responsável foi de 66,07% do pactuado, sendo que o valor desbloqueado foi de 58,6% do valor do objeto. Assim, deverá ser excluída a sua responsabilidade da relação jurídica processual.
	21. Já o Senhor Airon Timóteo Cavalcante, que assumiu em janeiro de 2005, não deu continuidade à execução do empreendimento e não justificou quais irregularidades seriam impeditivas para a continuidade da obra, visto que os recursos remanescentes mais as atualizações monetárias estavam à sua disposição na conta vinculada ao contrato e a vigência expirou somente em outubro/2008. Assim, foi ele quem não proporcionou a execução completa do objeto pactuado, devendo ser responsabilizado pela totalidade dos valores repassados, uma vez que as obras realizadas não apesentam funcionalidade.
	22. Quanto a empresa construtora da obra, (Famalicense Empreendimentos Ltda.) , não é cabível a sua responsabilização, pois não recebeu a totalidade dos recursos contratados, realizando os serviços proporcionais aos recursos por ela recebidos. Adicionalmente, não foi responsável pela paralização da obra, nem pela inexecução da mesma em sua totalidade.
9.	Diante do exposto, na instrução presente na peça 4 foi proposto:
	a) realizar a citação do Sr. Airon Timóteo Cavalcante, CPF XXX.947.904-XX, (ex-prefeito do município de Inajá/PE no período de 1/1/2005 a 31/12/2012) , com fundamento nos arts. 10, § 1º, e 12, incisos I e II, da Lei 8.443/1992 c/c o art. 202, incisos I e II, do RI/TCU, para que, no prazo de quinze dias, apresente alegações de defesa e/ou recolha, aos cofres do Tesouro Nacional, as quantias abaixo indicadas, atualizadas monetariamente a partir das respectivas datas até o efetivo recolhimento, abatendo-se na oportunidade a quantia eventualmente ressarcida, na forma da legislação em vigor, em decorrência da irregularidade descrita abaixo:
	Irregularidade: não comprovação da boa e regular aplicação dos recursos recebidos por força do Contrato de Repasse 122.619-30/2001 Siafi/Siconv 437020, em razão da execução parcial do objeto sem aproveitamento possível, com alcance social nulo.
	Dispositivos violados: art. 37, caput c/c o art. 70, parágrafo único, da Constituição da República Federativa do Brasil, art. 145 do Decreto 93.872/1986, art. 22 da Instrução Normativa 1/1997 da Secretaria do Tesouro Nacional, art. 52 da Portaria Interministerial 507/2011 e item 3.2 alinea 'a' do Contrato de Repasse 0122.619-30/2001/MDA/CAIXA
	Quantificação do débito: 
	ATA
	VALOR EM REAIS

	4/8/2003
	44.440,00

	5/04/2004
	43.465,33

	Valor do débito atualizado até 28/5/2019: R$ 205.871,26 (Demonstrativo de débito presente na peça 3) .
	Conduta: Não executar o objeto do Contrato de Repasse 122.619-30/2001 Siafi/Siconv 437020 na sua totalidade, sem aproveitamento possível, com alcance social nulo.
	Nexo de causalidade: A inexecução parcial do objeto sem aproveitamento possível, com alcance social nulo, resulta em dano ao Erário pelo valor original de R$ 88.105,33.
	Culpabilidade: a conduta do Sr. Airon Timóteo Cavalcante é reprovável, posto que há elementos indicativos da consciência da ilicitude praticada, pois, não deu continuidade à execução do empreendimento e não justificou quais irregularidades seriam impeditivas para a continuidade da obra, visto que os recursos remanescentes mais as atualizações monetárias estavam à sua disposição na conta vinculada ao contrato e a vigência expirou somente em outubro/2008. Assim, foi ele quem não proporcionou a execução completa do objeto pactuado, sendo-lhe, pois, exigível conduta diversa, não estando albergado em nenhuma excludente de ilicitude.
	EXAME TÉCNICO
10.	A citação foi realizada por intermédio do Ofício 3603/2019 - Secex/TCE, datado de 10/6/2019, presente na peça 8. Em resposta, o Sr. Airon Timóteo Cavalcanti apresentou seus argumentos de defesa por intermédio dos documentos presentes na peça 11.
Argumentos de defesa apresentados pelo Sr. Airon Timóteo Cavalcanti.
11.	Os argumentos de defesa apresentados pelo responsável estão presentes na peça 11, p. 1-27 e podem assim ser resumidos:
12.	Alega que nada teve relação com os fatos narrados na inaugural, inexistindo, portanto, qualquer irregularidade no caso e, assim, responsabilidade a ser apurada em nome do ora defendente. Assim, deve-se declarar ilegitimidade passiva ad causam do Contestante no presente feito, devendo o processo ser extinto sem resolução do mérito, nos termos do art. 485, VI do CPC.
13.	Afirma que o presente feito visa a não comprovação de prestação total de contas dos valores de R$ 43.465,33, em 05/04/2004 e de R$ 44.440,00, em 14/08/2003, datas estas em que o Réu nem sequer era o prefeito do Município de Inajá, visto que o seu mandato foi de 01/01/2005 a 31/12/2012.
14.	De acordo com o responsável, segundo corrente doutrinaria e jurisprudencial atual, para que haja o dever de devolver recursos, não basta que a conduta seja ilegal, há a necessidade de que da mesma resulte danos e prejuízos ao erário público. As verbas foram revertidas em benefícios à comunidade, bem como não houve apropriação dos valores por parte do Defendente, posto que, a simples ausência de comprovação não comprova a existência de desvios. Apresenta jurisprudência do Superior Tribunal de Justiça na linha de compreensão demonstrada, (peça 11, p. 3-11) , bem como de Tribunais Regionais Federais, (peça 11, p. 12-20) .
15.	Considera que, tendo em vista o fato do Defendente não ter tido qualquer benefício, e, ainda, sua conduta não ter sido praticada com qualquer vicio, dolo, má-fé, inclusive, aplicando o recurso a bem da comunidade, não se fará justiça a condenação a devolver os recursos. 
16.	Alega que não há nos autos qualquer elemento probatório que o ex-prefeito tenha auferido benefício patrimonial que se possa traduzir em enriquecimento. Constituíram-se mera irregularidade, sem a intenção dolosa de afrontar dispositivos legais, e se este não cometeu nenhuma conduta dolosa, não há o que se falar em responsabilidade alguma. Não houve o abuso, dolo ou má-fé, e principalmente não ocorrendo desvio do dinheiro público ou favorecimentos escusos, tornando os fatos solucionáveis.
17.	Afirma que ninguém é perfeito e que todos somos passíveis de erros e esquecimentos sem que isso tenha alguma correlação com intenções execráveis, mas simplesmente cometer um engano ou falta de cuidado no modo de atuar. Apresenta doutrina e jurisprudências neste sentido.
Análise dos argumentos de defesa apresentados pelo Sr. Airon Timóteo Cavalcanti
18.	Em síntese o responsável emprega em sua linha de defesa três argumentos: o primeiro, que não cabe qualquer responsabilidade a ele pois os valores transferidos ao município, de R$ 43.465,33, em 05/04/2004 e de R$ 44.440,00, em 14/08/2003, ocorreram em datas em que ele nem sequer era o prefeito do Município de Inajá, visto que o seu mandato foi de 01/01/2005 a 31/12/2012; o segundo de que não houve prejuízo ao Erário, uma vez que os recursos transferidos foram revertidos em benefício da sociedade; e o terceiro, que não obteve qualquer benefício, e sua conduta não foi praticada com qualquer vicio, dolo, má-fé.
19.	Quanto ao primeiro argumento, a alegação do responsável é de que não caberia a ele a comprovação de prestação total de contas dos valores. Entretanto, por força do que dispõe o art. 70, parágrafo único, da Constituição Federal, bem assim o art. 93 do Decreto-Lei 200/1967 c/c o art. 66 do Decreto 93.872/1986, resta claro que tal comprovação compete exclusivamente aos gestores dos recursos. 
20.	Tal entendimento está consolidado nesta Corte de Contas, conforme se verifica nos Acórdão 1577/2014-TCU-Segunda Câmara, rel. ANDRÉ DE CARVALHO; 6.716/2015-TCU-1ª Câmara, rel. AUGUSTO SHERMAN; 9.254/2015-TCU-2ª Câmara, rel. ANA ARRAES; 9.820/2015-TCU-2ª Câmara, rel.  RAIMUNDO CARREIRO; 659/2016-TCU-2a Câmara, rel. MARCOS BEMQUERER; 1.322/2019-TCU-2ª Câmara, rel. ANA ARRAES e 2.764/2019-TCU-2ª Câmara, rel. ANA ARRAES.
21.	Conforme se verifica na peça 1, p. 16, o Sr. Donato Gomes de Araújo teve o seu mandato encerrado em 31/12/2004. Em consequência se verifica que durante seu mandato as obras tiveram andamento. Isso porque, próximo ao término de sua gestão, em 13/12/2004, a Caixa atestou execução desde a última vistoria, de 7,46% do pactuado. Adicionalmente, a execução acumulada durante o mandato do responsável foi de 66,07% do pactuado, sendo que o valor desbloqueado foi de 58,6% do valor do objeto. 
22.	Já o Senhor Airon Timóteo Cavalcante, que assumiu em janeiro de 2005, não deu continuidade à execução do empreendimento e não justificou quais irregularidades seriam impeditivas para a continuidade da obra, visto que os recursos remanescentes mais as atualizações monetárias estavam à sua disposição na conta vinculada ao contrato e a vigência expirou somente em outubro/2008. Assim, foi ele quem não proporcionou a execução completa do objeto pactuado, devendo ser responsabilizado pela totalidade dos valores repassados, uma vez que as obras realizadas não apesentam funcionalidade.
23.	Quanto ao segundo argumento, (de que não houve dano e os recursos transferidos foram revertidos em benefício da sociedade) , verificou-se que a execução do objeto foi apenas parcial, de 69,89% do objeto pactuado. Em geral, a responsabilização do gestor pela inexecução deve ser apenas pelo valor correspondente à fração não concretizada do objeto.
24.	Entretanto, quando o objeto é executado parcialmente e fora das especificações contidas no plano de trabalho, e sendo impossível seu aproveitamento futuro, deve o gestor ser responsabilizado pela totalidade dos recursos repassados.
25.	No caso em tela não se vislumbra a possibilidade de aproveitamento do que foi executado para conclusão posterior do objeto avençado, não podendo ser extraídos daquilo que foi executado quaisquer dos benefícios almejados originalmente. Houve execução de apenas 69,89% do objeto pactuado, sem atingimento do objetivo pactuado. O objeto do contrato previa a construção de quatro poços artesianos e recuperação de um poço em área rural do município de Inajá/PE. Entretanto estes poços não apresentam funcionalidade, visto que, conforme se verifica na peça 1, p.136, dois poços não dispunham de caixas d'água, um terceiro poço não tinha rede de energia ligada, o quarto poço não tinha autorização dos órgãos ambientais para funcionar, e ainda, em todos os poços não existia tratamento clorado da água para uso da comunidade. Houve, portanto, completo desperdício de dinheiro público, o qual deve ser integralmente devolvido aos cofres federais.
26.	A jurisprudência desta Corte tem reiterado esse entendimento de acordo com os Acórdão 2828/2015-TCU-Plenário, rel. BRUNO DANTAS; 1.731/2015-TCU-1a Câmara, rel. BRUNO DANTAS; 1.960/2015-TCU-1a Câmara, rel. WALTON ALENCAR RODRIGUES; 3.324/2015-TCU-2ª Câmara, rel. AUGUSTO NARDES; 7.148/2015-TCU-1ª Câmara, rel. WALTON ALENCAR RODRIGUES; 2.158/2015-TCU-2ª Câmara, rel.  ANA ARRAES; 2.817/2017-TCU-1ª Câmara, rel. WALTON ALENCAR RODRIGUES e 2.935/2019-TCU-2ª Câmara, rel. AUGUSTO NARDES.
27.	Em consequência não há o enriquecimento ilícito do erário ao cobrar o presente débito, uma vez que os recursos empregados não trouxeram benefícios à sociedade.
28.	Quanto ao terceiro argumento, não procede a alegação de inexistência de culpa/dolo, a fim de desconstituir a responsabilidade do defendente. Sua responsabilidade é fundamentada na incidência de hipóteses legais objetivas, mesmo não apresentando pressuposto de má-fé, locupletamento ou desfalque. O responsável deve demonstrar o bom uso do dinheiro público, não é o TCU que deve comprovar a culpa. Nessa linha, cito excerto do Voto proferido pelo Ministro Benjamin Zymler, no Acórdão 1905/2004-TCU-Segunda Câmara, in verbis:
	Insistiu o recorrente na tese de que o débito somente lhe poderia ser atribuído se provados, além da ocorrência do dano, a culpa ou o dolo. Por certo não se aplica no âmbito do processo no TCU a teoria da responsabilidade objetiva, que prescinde a demonstração de culpa ou dolo. Contudo, o parágrafo único do art. 70 da Constituição Federal impõe ao gestor público o dever de demonstrar a boa e regular aplicação dos recursos sob sua guarda, sendo que a omissão ou falta de exação no cumprimento dessa obrigação induz a presunção de culpa. Não cabe ao Tribunal de Contas da União provar a culpa do agente público, mas antes exigir que esse demonstre por meio da competente prestação de contas, que administrou o patrimônio público de acordo com a lei. Caso não logre produzir tal prestação de contas, restará presumida sua culpa.
29.	No que diz respeito à prescrição da pretensão punitiva, nos termos do Acórdão 1441/2016-TCU-Plenário, que uniformizou a jurisprudência do TCU acerca da questão, prevaleceu o entendimento de que se aplica o prazo geral de prescrição indicado no art. 205 do Código Civil, que é de 10 anos, contado da data de ocorrência da irregularidade sancionada, nos termos do art. 189 do Código Civil, sendo este prazo interrompido pelo ato que ordenar a citação, a audiência ou a oitiva do responsável. No caso em exame, ocorreu a prescrição, por ter decorrido mais de 10 anos do término da vigência do convênio (31/10/2008 - peça 1 p. 78) , até a data de autorização da citação do responsável por parte deste Tribunal, (1/6/2019 - peça 6) .
CONCLUSÃO
30.	O exame das ocorrências descritas na seção 'Exame Técnico' permitiu, na forma dos arts. 10, § 1º, e 12, incisos I e II, da Lei 8.443/1992 c/c o art. 202, incisos I e II, do RI/TCU, definir a responsabilidade do Sr. Airon Timóteo Cavalcante, CPF XXX.947.904-XX, e apurar adequadamente o débito a ele atribuído. Propõe-se, por conseguinte o julgamento de suas contas pela irregularidade bem como que o mesmo seja condenado em débito.
PROPOSTA DE ENCAMINAMENTO
31.	Diante do exposto, encaminhamos os autos à consideração superior, propondo ao Tribunal:
a) excluir a responsabilidade da relação jurídica processual do Sr. Donato Gomes de Araújo, CPF XXX.778.314-XX, (ex-prefeito do município de Inajá/PE de 1/1/2001 a 31/12/2004) ;
b) julgar irregulares as contas do Sr. Airon Timóteo Cavalcante, CPF XXX.947.904-XX com fundamento nos arts. 1º, inciso I, 16, inciso III, alínea 'c', 19, caput, e 23, inciso III, da Lei 8.443/1992 c/c com os arts. 1º, inciso I, 209, inciso III,  210 e 214, inciso III, do RI/TCU, condenando, ao pagamento das importâncias a seguir especificadas e fixando-lhe o prazo de 15 dias para que comprove perante este Tribunal, em respeito ao art. 214, inciso III, alínea 'a', do RI/TCU, o recolhimento da dívida aos cofres do Tesouro Nacional atualizada monetariamente e acrescida de juros de mora calculados a partir das datas indicadas até a data do efetivo recolhimento e com o abatimento de valores acaso já satisfeitos, nos termos da legislação vigente: 
	DATA
	VALOR

	14/8/2003
	44.440,00

	05/04/2004
	43.465,33

c) autorizar, desde logo, a cobrança judicial da dívida nos termos do art. 28, inciso II, da Lei 8.443/1992 c/c o art. 219, inciso II, do RI/TCU, caso não atendida a notificação;
d) autorizar também, desde logo, se requerido, com fundamento no art. 28, inciso I, da Lei 8.443, de 1992 c/c o art. 217, §§ 1º e 2º do Regimento Interno, o parcelamento das dívidas em até 36 parcelas, incidindo sobre cada parcela, corrigida monetariamente, os correspondentes acréscimos legais, fixando-lhe o prazo de quinze dias, a contar do recebimento da notificação, para comprovarem perante o Tribunal o recolhimento da primeira parcela, e de trinta dias, a contar da parcela anterior, para comprovar os recolhimentos das demais parcelas, devendo incidir sobre cada valor mensal, atualizado monetariamente, os juros de mora devidos, no caso do débito, na forma prevista na legislação em vigor, alertando o responsável de que a falta de comprovação do recolhimento de qualquer parcela importará o vencimento antecipado do saldo devedor, nos termos do § 2º do art. 217 do Regimento Interno deste Tribunal;
e) enviar cópia do Acórdão que vier a ser proferido à Secretaria Federal de Controle Interno e aos responsáveis, para ciência, informando que a presente deliberação, acompanhada do Relatório e do Voto que a fundamenta, está disponível para a consulta no endereço www.tcu.gov.br/acordaos, além de esclarecer que, caso requerido, o TCU poderá fornecer sem custos as correspondentes cópias, de forma impressa; e
f) encaminhar cópia da deliberação a ser proferida, bem como do relatório e do voto que a fundamentarem ao Procurador-Chefe da Procuradoria da República em Pernambuco, nos termos do § 3º do art. 16 da Lei 8.443/1992 c/c o § 7º do art. 209 do Regimento Interno do TCU, para adoção das medidas que entender cabíveis."
3.	Por seu turno, ao contar com a anuência do secretário (Peça 15) , o diretor anuiu à referida proposta do auditor federal, sem prejuízo, contudo, de sugerir o eventual ajuste sobre o cálculo do débito, tendo consignado, para tanto, o seu parecer à Peça 14 nos seguintes termos:
" (...) Entretanto, no que se refere ao débito, entendo injusto que a contagem de juros inicie-se nas datas dos repasses, que ocorreram em momento anterior à sua posse.
6.	A aplicação de juros é uma espécie de penalidade àquele que realiza ato ilícito de natureza monetária (prejuízo a outrem ou atraso de pagamento, por exemplo) . Desta forma, não considero correto que haja aplicação de juros em datas anteriores àquela em que o responsável efetivamente cometeu o referido ato ilícito. Veja-se que nas datas dos repasses, anos de 2003 e 2004, o Sr. Airon Timóteo Cavalcante sequer era prefeito do município. Considero descabido que alguém que sequer é prefeito possa, futuramente, ser condenado a pagar juros que contem durante esse período pretérito à sua atuação questionável.
7.	Ante o exposto, proponho que o valor dos recursos repassados seja reajustado monetariamente até outubro de 2008, quando expirou a vigência do convênio (item 21 da instrução do Auditor) , data até a qual o responsável poderia corrigir os problemas em tela, para só a partir de então, serem aplicados os juros. A diferença entre o método proposto pelo Auditor e o que ora se sugere equivale à redução de R$ 421.900,57 para R$ 301.946,99, consideradas a atualização monetária desde o repasse dos recursos e a aplicação de juros até a data de hoje, diferenciando-se, apenas, a data em que inicia a contagem dos juros.
8.	Proponho, desta forma, que o valor original do débito seja igual a R$ 113.101,28 na data de 31/10/2008."
4.	Enfim, por intermédio do Exmo. Sr. Procurador Marinus Eduardo De Vries Marsico (Peça 16) , o MPTCU anuiu à aludida proposta do Diretor da unidade técnica.
É o Relatório.

André Luiz Pereira de Azevedo (OAB/PE 26.099), entre outros, representando Airon Timóteo Cavalcante.

Procurador Marinus Eduardo De Vries Marsico.

TOMADA DE CONTAS ESPECIAL. CONTRATO DE REPASSE. ORIGINAL AUSÊNCIA DE COMPROVAÇÃO SOBRE A INTEGRAL EXECUÇÃO DO OBJETO PACTUADO E SOBRE O EFETIVO BENEFÍCIO EM PROL DA POPULAÇÃO LOCAL. CITAÇÃO. REJEIÇÃO DAS ALEGAÇÕES DE DEFESA DO GESTOR. NÃO COMPROVAÇÃO DA BOA E REGULAR APLICAÇÃO DOS RECURSOS FEDERAIS TRANSFERIDOS. PRESCRIÇÃO DA PRETENSÃO PUNITIVA DO TRIBUNAL. CONTAS IRREGULARES. DÉBITO. COMUNICAÇÃO.

TOMADA DE CONTAS ESPECIAL (TCE)

Secretaria de Controle Externo de Tomada de Contas Especial (Secex-TCE).

Trata-se de tomada de contas especial instaurada pela Caixa Econômica Federal (Caixa) em desfavor de Donato Gomes de Araújo (gestão: 1°/1/2001 a 31/12/2004) e Airon Timóteo Cavalcante (gestão: 1°/1/2005 a 31/12/2012) , como então prefeitos de Inajá - PE, diante da não execução do objeto pactuado pelo Contrato de Repasse n.º 122.619-30/2001 (Siafi-Siconv 437020) em prol da construção de quatro poços artesianos, além da recuperação do poço em área rural do município, sob o valor original de R$ 151.500,00 por meio do aporte de R$ 150.000,00 em recursos federais e de R$ 1.500,00 em recursos da contrapartida no âmbito do Programa Nacional de Fortalecimento da Agricultura Familiar (Pronaf) .
2.	A partir do relatório de tomada de contas especial, o tomador de contas assinalou a responsabilidade de Donato Gomes de Araújo e Airon Timóteo Cavalcante pelo dano ao erário sob o valor histórico efetivamente repassado de R$ 87.905,33 (Peça 1, p. 160) .
3.	Contudo, no âmbito do TCU, a Secex-TCE promoveu apenas a citação de Airon Timóteo Cavalcante para apresentar as suas alegações de defesa ou recolher o correspondente débito diante da não comprovação da boa e regular aplicação dos recursos federais repassados no âmbito do aludido contrato de repasse em face da execução apenas parcial do objeto pactuado, sem o possível aproveitamento dessa execução parcial, entretanto, em prol da população local (Peça 6) .
4.	Eis que a Secex-TCE deixou de buscar a responsabilização de Donato Gomes de Araújo, ao vislumbrar que, durante o seu mandato encerrado em 31/12/2004, as obras tiveram o possível andamento, tendo a Caixa atestado a execução acumulada de 66,07% sobre o total pactuado em comparação com o valor desbloqueado em 58,60% do valor total pactuado.
5.	Por conseguinte, em sua defesa, Airon Timóteo Cavalcante apresentou, em síntese, as seguintes alegações: (a) ausência de relação entre a sua conduta e as falhas narradas, inexistindo, pois, a irregularidade ou a responsabilidade em seu nome; (b) incoerência entre o momento das irregularidades, em 2003 e 2004, e o período da sua gestão, de 01/01/2005 a 31/12/2012; (c) necessidade de a conduta ilegal resultar em prejuízo ao erário para subsistir o dever de promover a devolução do recursos públicos, tendo as verbas sido revertidas em benefícios à comunidade; (d) simples ausência de comprovação sem resultar, no entanto, em desvio dos recursos; (e) simplicidade nas irregularidades, podendo ser solucionáveis; e (f) ausência de benefício pessoal e de enriquecimento ilícito, além de vicio, dolo ou má-fé.
6.	Por sua vez, após analisar a referida defesa, a unidade técnica assinalou, em suma, os seguintes aspectos:
	(i) o art. 70, parágrafo único, da Constituição de 1988, em conjunto com o art. 93 do Decreto-Lei n.º 200, de 1967, e com o art. 66 do Decreto n.º 93.872, de 1986, exigiria dos gestores a efetiva comprovação sobre a regular gestão dos recursos públicos; 
	(ii) as obras tiveram o adequado andamento, durante a gestão de Donato Gomes de Araújo até 31/12/2004, ao passo que, como gestor-sucessor, Airon Timóteo Cavalcante não teria promovido a necessária continuidade da execução do empreendimento, não tendo nem mesmo comprovado os supostos fatos impeditivos para a continuidade da obra, até porque os saldos remanescentes, com as subjacentes atualizações monetárias, estavam à sua disposição na conta vinculada ao contrato de repasse, tendo a vigência do ajuste expirado somente em outubro de 2008, e, desse modo, a inexecução completa do objeto pactuado estaria sob a sua responsabilizado pela totalidade do valor repassado, já que as obras parcialmente executadas não teriam funcionalidade em prol da comunidade local;
	(iii) não teria relevância a mera alegação sobre a inexistência de culpa ou dolo, além de má-fé, locupletamento ou desfalque, pois a responsabilidade do gestor estaria fundamentada objetivamente em face da indevida ausência de efetiva comprovação sobre o adequado emprego dos recursos federais, sobressaindo daí, no mínimo, a evidência de erro grosseiro por culpa grave a partir do correspondente ato omissivo-comissivo de deixar de promover a efetiva comprovação dos supostos dispêndios incorridos no ajuste.
7.	De todo modo, após a análise final do feito, a unidade técnica pugnou pela irregularidade das contas de Airon Timóteo Cavalcante para condená-lo em débito, sem prejuízo da exclusão da responsabilidade de Donato Gomes de Araújo, ao passo que, com a anuência do secretário, o diretor concordou com a proposta do auditor federal e propôs o mero ajuste sobre o cálculo do débito; tendo o Parquet especial anuído a essa proposta.
8.	O TCU pode incorporar o parecer do auditor federal a estas razões de decidir; sem prejuízo de, adicionalmente, anotar que, a despeito de não ser avaliado na presente TCE ante a ausência do específico apontamento na citação, a prestação de contas final do ajuste sequer teria sido apresentada, como observado, por exemplo, no Ofício 0360/2008-REDUR/CA (Peça 1, p. 132-134) . 
9.	Bem se vê que Airon Timóteo Cavalcante foi chamado em citação pela não comprovação da boa e regular gestão dos dispêndios inerentes ao referido contrato de repasse ante a execução apenas parcial do empreendimento e ante a ausência de aproveitamento dessa parcial execução em prol da população local, como evidenciado pelo Relatório do Tomador de Contas Especial n.º 019/2015, de 18/2/2015 (Peça 1, p. 160-166) , restando por aí configurado o inaceitável desperdício dos recursos federais.
10.	Não por acaso, a partir, por exemplo, dos Acórdãos 8.989/2018 e 2.900/2012, da 1ª Câmara, a jurisprudência do TCU estaria firmada no sentido de que, restando o empreendimento sem o efetivo proveito em prol da população local, a desconformidade entre o objeto parcial ou totalmente executado e o respectivo plano de trabalho tenderia a resultar na responsabilização do gestor pela integral devolução dos valores federais repassados, diante do subjacente desperdício dos aludidos recursos federais.
11.	Por essa linha, ao observar que, na condução do contrato de repasse, as liberações dos aludidos recursos federais teriam sido integralmente promovidas durante o período de 2003 a 2004, além do período entre fevereiro de 2008 e março de 2009, a Caixa teria expedido os seus ofícios no sentido de reiterar o envio de informação à prefeitura sobre a existência de pendências nas medições, tendo solicitado a necessária regularização dessas pendências (Peça 1, p. 132-138) , a despeito de não ter obtido posteriormente o esperado sucesso nessa regularização.
12.	Não fosse o bastante, o aludido contrato de repasse teve a vigência prorrogada em diversas oportunidades, mas o então gestor-responsável (Airon Timóteo Cavalcante) deixou de adotar as necessárias providencias para a efetiva regularização das aludidas falhas ou mesmo para o esclarecimento da situação (Peça 1, p. 144) .
13.	Bem se observa, nesse ponto, que, em sintonia, entre outros, com os Acórdãos 1.194/2009 e 3.991/2015, da 1ª Câmara, os Acórdãos 27/2004, 6.235/2013 e 3.223/2017, da 2ª Câmara, e os Acórdãos 11/1997 e 997/2015, do Plenário, a jurisprudência do TCU também estaria firmada no sentido da pessoal responsabilidade do gestor pela comprovação da boa e regular aplicação dos recursos federais recebidos mediante convênio ou instrumentos congêneres, submetendo todo aquele que utiliza ou gerencia os recursos públicos ao dever de demonstrar o correto emprego dos valores federais, com o efetivo e oportuno proveito do empreendimento em favor da comunidade local, nos termos dos arts. 70, parágrafo único, e 37, caput, da Constituição de 1988 e do art. 93 do Decreto-Lei nº 200, de 1967; restando adequada, então, a proposta da unidade técnica para a condenação do responsável em débito, sem lhe aplicar, todavia, a subsequente multa legal diante da prescrição da pretensão punitiva do TCU. 
14.	Eis que subsistiria essa prescrição da pretensão punitiva do TCU, pois teria transcorrido o período superior a dez anos entre a ordem para a citação no âmbito do TCU, em 1º/6/2019 (Peça 6) , e o período fixado para a prestação de contas final do ajuste, em 31/10/2008 (Peça 1, p. 42 e 78) , nos termos do Acórdão 1441/2016-TCU-Plenário.
15.	Por meio, aliás, do aludido Acórdão 1.441/2016 proferido na Sessão Extraordinária de 8/6/2016, o Plenário do TCU firmou o seu entendimento no sentido de que a prescrição da pretensão punitiva deve seguir a regra geral do prazo decenal, contado a partir do fato, em linha com o art. 205 do Código Civil brasileiro, interrompendo a contagem do aludido prazo com a ordem de citação, nos termos do art. 240, caput, da Lei n.º 13.105 (Código Processual Civil) , de 2015.
16.	Sem prejuízo, no entanto, do respeito a esse entendimento do Tribunal, deve ser reiterada a minha ressalva já registrada em vários outros julgados do TCU no sentido de que, na ausência de lei específica, o TCU não deveria aplicar qualquer prazo prescricional sobre a referida pretensão punitiva ou, então, na pior das hipóteses, o Tribunal deveria aplicar a regra prescricional fixada pela Lei n.º 9.873/1999, não só porque ela trataria diretamente de prescrição no âmbito do direito administrativo sancionador, mas também porque, entre outras medidas, a aludida lei mandaria aplicar o prazo prescricional penal, quando a infração administrativa também configure crime, além de determinar expressamente que, diante de ilícito continuado ou permanente, a contagem do prazo deve iniciar a partir da cessação do aludido ilícito.
17.	A despeito, pois, do registro dessa minha posição pessoal, o TCU pode deixar de promover a aplicação da multa legal em desfavor do aludido responsável a partir do entendimento fixado pelo aludido Acórdão 1441/2016-TCU-Plenário. 
18.	Não subsistiria, de todo modo, a eventual necessidade de promover o retorno do presente processo para buscar a citação de outros eventuais responsáveis, estando esse entendimento, aliás, em plena sintonia com a jurisprudência fixada pelo TCU a partir, por exemplo, dos Acórdãos 4.002/2020 e 5.297/2013, da 2ª Câmara, e dos Acórdãos 1.170/2017 e 1.223/2015, do Plenário, já que a ausência dessa nova citação não resultaria em prejuízo à defesa do atual responsável, não só porque o presente processo já estaria em plenas condições de efetivo julgamento pelo TCU, mas também porque a solidariedade passiva seria legalmente erigida em favor do ente estatal credor, e não das eventuais pessoas privadas devedoras, podendo, se for o caso, o atual condenado ajuizar a superveniente ação regressiva em desfavor de outros eventuais responsáveis supostamente coobrigados.
19.	Contudo, como a malsinada irregularidade configuraria a eventual conduta dolosa no sentido de efetivamente assumir o risco de facilitar, permitir ou concorrer para que pessoa física ou jurídica privada incorpore ou utilize rendas, verbas ou valores integrantes do acervo patrimonial da administração pública, sem a observância das formalidades legais ou regulamentares aplicáveis, resultando no eventual ilícito doloso de improbidade administrativa causador do aludido prejuízo ao erário, nos termos, por exemplo, do art. 10, I e II, além do art. 11, VI, da Lei n.º 8.429, de 1992, a eventual prescrição da ação de ressarcimento ao erário também não subsistiria, estando esse entendimento em plena consonância com a jurisprudência fixada pelo STF no bojo do RE 852.475-SP, com o trânsito em julgado a partir de 6/12/2019, diante da Tese de Repercussão Geral n.º 897 no sentido de que "São imprescritíveis as ações de ressarcimento ao erário fundadas na prática de ato doloso tipificado na Lei de Improbidade Administrativa".
20.	De toda sorte, o valor e a data para a imputação do débito devem observar o parecer do auditor federal, e não o parecer do diretor, até porque, em vez da suposta penalidade, os juros de mora figurariam aí como mera recomposição do custo de oportunidade pelo aporte de recursos federais em prol da aludida ação orçamentária, a partir do sacrifício desse aporte em prol de outra ação orçamentária, e, assim, tendo o referido gestor-sucessor dado causa ao superveniente desperdício dos recursos federais pela aludida ausência de aproveitamento da parcial execução do objeto pactuado, ele deve responder, sim, pelo suscitado pagamento dos juros de mora, como evidenciado pelo auditor federal, em sintonia com a atual jurisprudência do TCU.
21.	O TCU deve julgar irregulares, portanto, as contas de Airon Timóteo Cavalcante para condená-lo ao pagamento do correspondente débito, sem prejuízo, no entanto, de lhe aplicar a multa prevista no art. 57 da Lei nº 8.443, de 1992, diante da prescrição da pretensão punitiva do Tribunal, deixando, contudo, de acolher a proposta para a suscitada exclusão de Donato Gomes de Araújo nesta TCE, pois ele sequer teria sido chamado em citação no presente processo.
Ante o exposto, pugno pela prolação do Acórdão ora submetido a este Colegiado.
TCU, Sala das Sessões, em 20 de abril de 2021.
Ministro-Substituto ANDRÉ LUÍS DE CARVALHO 
Relator